【裁判字號】    99,簡上,25
【裁判日期】    990428
【裁判案由】    確認本票債權關係不存在
【裁判全文】
臺灣高雄地方法院民事判決              99年度簡上字第25號
上  訴  人  濬宇國際股份有限公司
法定代理人  戊○○
上  訴  人  丙○○
            丁○○
            乙○○
上  一  人  戊○○
訴訟代理人
被上訴人    甲○○
訴訟代理人  林石猛律師
            張競文律師
上列當事人間確認本票債權關係不存在事件，上訴人對於民國98
年11月26日本院高雄簡易庭98年度雄簡字第1458號第一審判決提
起上訴，經本院於民國99年4 月14日言詞辯論終結，判決如下：
    主      文
上訴駁回。
第二審訴訟費用由上訴人負擔。
    事實及理由
一、上訴人起訴主張：被上訴人於96年2 月1 日與上訴人濬宇國
    際股份有限公司（下稱濬宇公司）簽署投資協議書，載明被
    上訴人以現金及產品投入以取得該公司25% 之股權，然因被
    上訴人於投入產品後中途毀約，並未依約將產品全數投入，
    致濬宇公司營運陷入困境，詎被上訴人竟因而要求退股，且
    其為達退股之目的，屢次至康樂麗多股份有限公司（下稱康
    樂麗多公司）臺南分公司以暴力、脅迫及砸店之方式，嚴重
    影響客人消費，並散播謠言以致員工紛紛離職，嗣後其又於
    97年5 月11日夥同其配偶、弟媳夫妻及一名體型壯碩姓名年
    籍不詳之成年男子至濬宇公司處，向上訴人表示今日上訴人
    如不簽發本票，被上訴人等人即不會離開，且將在公司門口
    把客人都趕走，讓公司經營不下去等恐嚇言詞，致上訴人等
    心生畏懼而被迫共同簽發如附表一之本票2 紙及如附表二所
    示票面金額共新臺幣（下同）864,000 元之本票3 紙（附表
    二之本票下稱系爭本票）予其收執，並因被上訴人長期至公
    司鬧事，上訴人乃陸續給付被上訴人414,000 元，詎被上訴
    人於98年3 月竟持系爭本票向鈞院聲請裁定本票准予強制執
    行，鈞院不察上情，於同月13日以98年度司票字第2092號民
    事裁定裁准在案而害及上訴人之權益，為此爰依非訟事件法
    第195 條規定提起本訴等情，並聲明：確認被上訴人持有上
    訴人於97年5 月11日所簽發，票面金額分別為75萬元、57,0
    00元、57,000元，到期日分別為97年7 月31日、8 月15日及
    9 月15日之本票3 紙債權不存在。
二、被上訴人則以：伊與上訴人濬宇公司約定以375 萬元投資而
    取得該公司25% 之股份，其中300 萬元以現金入股，占20%
    之股份，另外75萬元（5%之股份）則約定以伊所經營公司生
    產之有機健康食品取代現金入股，而伊依投資協議給付股款
    並出貨部分商品後，始知悉自己係頂讓上訴人乙○○之股份
    ，惟上訴人乙○○係以技術入股，其不但未出資，且每月自
    上訴人濬宇公司領取高額顧問費，故伊為瞭解公司財務狀況
    ，始要求調閱公司財務報表等資料惟遭拒絕，伊身為公司股
    東兼董事，因無法瞭解公司實際財務狀況，只好要求退股，
    幾經磋商，兩造遂於97年5 月11日簽訂「股權讓渡書」，伊
    原以150 萬元取得上訴人濬宇公司10% 之股份，約定由公司
    以伊原投資額一半之價格即75萬元買回，並由上訴人濬宇公
    司開立票面金額75萬元本票之方式支付退回伊之股款，由上
    訴人丙○○、丁○○、乙○○等人擔保負責而在該本票上簽
    名擔任共同發票人，另有關5%股份部分，因上訴人濬宇公司
    股東會決議取消該部分投資而隨即由兩造簽訂「股權變更協
    議書」，就伊已出貨之227,791 元，上訴人濬宇公司負責人
    戊○○及上訴人丙○○、丁○○、乙○○等人共同決議以銷
    貨方式向被上訴人購買該等產品，上訴人為清償該貨款，乃
    共同簽發如附表一、二計4 張票面金額均為57,000元之本票
    ，而上訴人嗣後就上開積欠伊之債務，其中75萬元本票部分
    已清償部分票款30萬元，另4 張57,000元本票部分，其中2
    張本票經催討亦已清償，伊僅就75萬元之本票中尚未清償之
    45萬元及其餘2 張57,000元之本票一併向鈞院聲請本票裁定
    ，是系爭本票之簽發既係基於兩造合意之「股權讓渡書」及
    「股權變更協議書」而來，且依據兩造間之股權買賣條件，
    上訴人於簽發系爭本票後並已陸續償還部分款項計414,000
    元，足證上訴人係自願簽發系爭本票，難認其等於發票時有
    受伊任何脅迫行為等語資為抗辯，並聲明：上訴人之訴駁回
    。
三、原審經審理結果，就上訴人之上開請求為敗訴之判決，上訴
    人不服提起上訴，除援用原審理由外，並另主張買回被上訴
    人所有之公司股份者係上訴人濬宇公司，上訴人丙○○、丁○○、乙○○僅係在場之見證人，與買回股份無關，其等與
    被上訴人間自無本票之債權債務關係存在等語，復於本院聲
    明：(一)原判決廢棄。(二)請求確認被上訴人執有上訴人共同簽
    發如附表二所示系爭本票債權不存在。被上訴人則聲明：(一)
    上訴駁回。(二)第二審訴訟費用由上訴人負擔。
四、兩造不爭執事項：
  (一)被上訴人於96年2 月3 日投資濬宇公司300 萬元，佔股份20
    % ，另議決5%股份以保健產品投入（即75萬元佔5%），上訴
    人濬宇公司乃依協議辦理變更公司股東名冊，將被上訴人登
    記為股東，被上訴人持有公司股份375 股。
  (二)上訴人濬宇公司於97年5 月11日向被上訴人買回出資股份10
    % ，並以原約定10% 股份之股價150 萬元之一半即75萬元買
    回上開股份。另議決取消由被上訴人以保健產品投入之5%股
    份，而由濬宇公司就被上訴人已提供之保健食品數量，以議
    定之價格如數支付被上訴人，並交付如附表一、二之票號73
    5382號、面額75萬元之本票1 紙及票號735383號至735386號
    、面額均為57,000元之本票4 紙予被上訴人。
  (三)上開本票係上訴人於97年5 月11日共同簽發交付被上訴人。
    惟兩造於股權變更協議書誤繕日期為97年5 月12日。
  (四)上訴人於簽發上開本票後，已陸續償還共414,000 元。
  (五)被上訴人因認尚有部分款項未償，乃持系爭票號735382號、
    735385號、735386號3 紙本票向本院聲請裁定本票准予強制
    執行，經本院以98年度司票字第2092號民事裁定准許在案。
五、本院之判斷：
  (一)按確認法律關係之訴，非原告有即受確認判決之法律上利益
    者，不得提起之，民事訴訟法第247 條第1 項前段定有明文
    。又法律關係之存否雖不明確，而原告在私法上之地位並不
    因此而有受侵害之危險者，即不得謂原告有即受確認判決之
    法律上利益（最高法院29年上字第473 號判例參照）。本件
    上訴人以系爭本票係受脅迫而簽發，故認系爭本票3 紙之債
    權不存在云云，惟被上訴人係主張系爭本票中如附表二編號
    1 之本票（即票據號碼735382號面額75萬元本票）已清償其
    中之30萬元，其餘45萬元尚未清償，以及附表二編號2 、3
    之本票債權尚未清償為由，持以向本院聲請就其中之45萬元
    、57,000元、57,000元部分請准為強制執行，經本院裁准就
    其未為受償部分得為強制執行等情，有卷附本院98年度司票
    字第2092號本票裁定可稽（見原審卷第5 頁），而上訴人對
    於系爭票據號碼735382號面額75萬元本票中之30萬元部分業
    已清償乙節亦自承在卷（見原審卷第116 頁、第117 頁），
    是被上訴人既未就如附表二編號1 之本票其中的30萬元部分
    主張債權存在而聲請准為強制執行，上訴人就此部分即無受
    追償之危險，則上訴人就此其中30萬元部分，難認有即受確
    認判決之法律上利益存在，上訴人就此併為請求確認，於法
    即為不合而不應予以准許，惟就系爭本票其餘未受償之金額
    而經本院裁定准予強制執行部分，因上訴人否認與被上訴人
    間有上開債務存在，是兩造間究有無上開債之關係存在即屬
    不確定狀態，且有致上訴人在私法上之地位受侵害之危險，
    而此項危險得以確認判決除去，則依上開說明，應認上訴人
    就此部分提起本件確認之訴仍有確認利益，合先敘明。
  (二)按當事人主張有利於己之事實者，就其事實有舉證之責任，
    民事訴訟法第277 條前段定有明文。又本票乃文義證券及無
    因證券，本票上之權利義務，依票上所載文義定之，與其基
    礎之原因關係各自獨立。故本票上權利之行使，不以其原因
    關係存在為前提。至票據債務人以自己與執票人間所存抗辯
    事由，對抗執票人，固為法之所許，惟應由票據債務人就此
    抗辯事由負舉證責任（最高法院82年度臺上字第629 號判決
    意旨參照）。又票據行為，為不要因行為，執票人不負證明
    關於給付之原因之責任，如票據債務人主張執票人取得票據
    出於惡意或詐欺時，則應由該債務人負舉證之責；當事人如
    主張其意思表示係因被詐欺或脅迫而為之者，應就其被詐欺
    或被脅迫之事實，負舉證之責任（最高法院著有64年台上字
    第1540號、21年上字第2012號判例足資參照）。經查：
  1.上訴人主張系爭本票係受被上訴人脅迫而簽發之事實，已為
    被上訴人所否認，又上訴人主張兩造就系爭本票係屬直接前
    、後手關係，依票據法第13條之反面解釋，上訴人固得以與
    執票人即被上訴人間所存之抗辯事由對抗被上訴人，然上訴
    人既主張其等簽發交付系爭本票係受被上訴人脅迫所致，自
    應就該項有利於己之事實負舉證責任，而上訴人固於原審聲
    請訊問證人林采羚，並提出臺灣臺南地方法院檢察署（下稱
    臺南地檢署）97年度偵字第14746 號「妨害自由」案件之傳
    票，以及97年10月30日上訴人丁○○、戊○○與被上訴人之
    弟媳黃瓊美間交談錄音光碟及譯文等件為證，惟查：
  (1)證人林采羚雖於98年9 月24日原審言詞辯論期日到庭結證稱
    ：被上訴人自97年3 月開始，即有到上訴人濬宇公司投資之
    康樂麗多公司臺南店鬧事，被上訴人聲稱濬宇公司有積欠其
    貨款未付，導致嚴重影響分店之營運等語，惟證人亦證稱：
    渠於97年5 月11日上訴人簽發系爭本票之時並無在場等語（
    見原審卷第99頁），則證人既未親自見聞上訴人簽發系爭本
    票之情形，縱使證人所述被上訴人確曾前往上開公司臺南店
    鬧事乙節屬實，亦無從以此佐證上訴人主張其等於簽發系爭
    本票時係遭受被上訴人脅迫等情屬實。
  (2)又上訴人固提出臺南地檢署97年度偵字第14746 號妨害自由
    之案件傳票為證，然查該偵查案件係就97年8 月13日晚間，
    訴外人湯少皇及被上訴人有無在上訴人丁○○公司強取錄音
    筆之妨害自由行為而提出告訴，而該案業已因當事人間達成
    和解經檢察官不起訴處分在案，此經本院依職權調閱上開卷
    宗核閱無訛，且兩造於本院審理中亦自承不諱（見本院卷第
    36頁），足見上開刑事偵查案件之告訴事實核與上訴人主張
    係受脅迫而簽發系爭本票之事實係屬二事，無從佐證上訴人
    之前開主張屬實。
  (3)另上訴人固提出97年10月30日丁○○、戊○○與被上訴人之
    弟媳黃瓊美交談之錄音光碟及譯文以證，惟查此對話時間並
    非係簽發系爭本票發票當日，而該錄音譯文之內容僅可推認
    訴外人黃瓊美與上訴人丁○○就被上訴人之股份及債權清償
    之事有所爭執，並無就上訴人於簽發系爭本票之際係受被上
    訴人脅迫有所論述，自無從作為有利於上訴人之論據。
  2.況由上訴人丁○○於本院中陳稱：因為公司經營有困難，沒
    有能力向被上訴人買回，所以才會找我們這些在職員工及股
    東來共同簽發本票，以公司名義買回被上訴人一半之股份，
    被上訴人及弟媳黃瓊美表示濬宇公司可能也沒有力全數買回
    ，被上訴人願意以一半價錢並由我們先簽本票讓我們買回一
    半股權等語，以及上訴人丙○○陳稱：因為被上訴人認為我
    們是公司的員工，要一起來買股份，所以我們三人才不得已
    跟公司一起跟她買股份等語（見本院卷第35頁）以觀，足見
    上訴人丁○○、丙○○、乙○○等人與濬宇公司之法代戊○○於97年5 月11日與被上訴人協議買回股權事宜時，係因濬
    宇公司當時經營困難，為使濬宇公司能以公司名義買回被上
    訴人之一半股權，事後再為股權變更，上訴人丁○○等3 人
    始在股權讓渡書、股權變更協議書簽名，並在系爭本票上共
    同簽名，且徵之現實生活上與他人共同簽發票據，多係基於
    與他共同發票人之情誼，或係保證、擔保等動機而為者，故
    被上訴人抗辯其等3 人顯係有意擔保濬宇公司付款應非無據
    ；是上訴人丙○○等自然人既與上訴人濬宇公司共同簽發系
    爭本票，復無證明其等有何受脅迫之情，且上訴人濬宇公司
    復為法人而不可能受有脅迫，則其等主張系爭本票債權因係
    遭脅迫簽發之絕對抗辯事由而不存在云云自難謂有據。
  3.基上所述，上訴人並未能提出有利於己之證據資料以證明簽
    發系爭本票之際，其自然人有遭受被上訴人脅迫之情事，又
    上訴人於本院中就被上訴人抗辯其等所為撤銷脅迫行為已逾
    1 年之除斥期間亦不爭執，則其遽行起訴請求確認被上訴人
    持有上訴人簽發之系爭本票債權不存在，自屬無理由。
  (三)另按「當事人不得提出新攻擊或防禦方法。但有下列情形之
    一者，不在此限：一、因第一審法院違背法令致未能提出者
    。二、事實發生於第一審法院言詞辯論終結後者。三、對於
    在第一審已提出之攻擊或防禦方法為補充者。四、事實於法
    院已顯著或為其職務上所已知或應依職權調查證據者。五、
    其他非可歸責於當事人之事由，致未能於第一審提出者。六
    、如不許其提出顯失公平者。前項但書各款事由，當事人應
    釋明之。違反前二項之規定者，第二審法院應駁回之。」，
    民事訴訟法第447 條定有明文。本件上訴人於原審僅以其等
    係受被上訴人脅迫而共同簽發系爭本票，認系爭本票之債權
    對上訴人均不存在而為主張，並未曾主張系爭本票之債權債
    務關係係僅存在於上訴人濬宇公司與被上訴人間，則上訴人
    丙○○等自然人於提起上訴後，另行提出債權債務關係僅存
    在於上訴人濬宇公司與被上訴人間，上訴人丙○○、丁○○
    、乙○○與被上訴人間並無存在債務關係等語，顯非屬對於
    其等於原審所為受脅迫簽發本票之攻擊或防禦方法而為補充
    ，自不符合前開民事訴訟法447 條第1 項第3 款之「對於在
    第一審已提出之攻擊或防禦方法為補充者」，且其提出之防
    禦方法復未符上開規定之其餘各款，故上訴人以其此部分主
    張符合上開條款云云自屬無據，則依同條第3 項規定，應予
    以駁回，本院就此部分即毋庸予以審究，亦併敘明。
六、綜上所述，上訴人所舉事證尚不足證明有遭脅迫而共同簽發
    系爭本票，亦無從證明被上訴人持有上訴人簽發之系爭本票
    債權不存在，原審就此乃為駁回上訴人之訴，認事用法尚無
    違誤，自應予以維持，上訴意旨指摘原判決不當，求予廢棄
    改判為無理由，應予駁回其上訴。
七、本件事證已臻明確，兩造其餘攻擊防禦方法及舉證，核與判
    決結果不生影響，爰不逐一論駁，併此敘明。
八、據上論結，本件上訴為無理由，依民事訴訟法第436 條之1
    第3項 、第449 條第1 項及第78條規定，判決如主文。
中    華    民    國    99    年    4     月    28    日
                  民事第四庭  審判長法  官  黃宏欽
                                    法  官  楊淑儀
                                    法  官  楊淑珍
以上正本證明與原本無異。
本判決不得上訴。
中    華    民    國    99    年    4     月    28    日
                                    書記官  吳良美
附表一：
┌──┬───────┬─────┬──────┬───────┐
│編號│發票日 (民國) │ 票面金額 │票據號碼    │  到期日      │
│    │              │ (新臺幣) │            │              │
├──┼───────┼─────┼──────┼───────┤
│ 1  │97年5 月11 日 │5萬7千元  │735383      │97年6 月15 日 │
│    │              │          │            │              │
├──┼───────┼─────┼──────┼───────┤
│ 2  │97年5 月11 日 │5萬7千元  │735384      │97年7 月15 日 │
│    │              │          │            │              │
└──┴───────┴─────┴──────┴───────┘
附表二：
┌──┬───────┬─────┬──────┬───────┐
│編號│發票日 (民國) │ 票面金額 │票據號碼    │  到期日      │
│    │              │ (新臺幣) │            │              │
├──┼───────┼─────┼──────┼───────┤
│ 1  │97年5 月11 日 │75萬元    │735382      │97年7 月31 日 │
│    │              │          │            │              │
├──┼───────┼─────┼──────┼───────┤
│ 2  │97年5 月11 日 │5萬7千元  │735385      │97年8 月15 日 │
│    │              │          │            │              │
├──┼───────┼─────┼──────┼───────┤
│ 3  │97年5 月11 日 │5萬7千元  │735386      │97年9 月15 日 │
│    │              │          │            │              │
└──┴───────┴─────┴──────┴───────┘

司法院資訊處製作；財團法人民間司法改革基金會備份。
